ACORDAO-COMPLETO-2457442

ACÓRDÃO 6554/2021 ATA 12/2021 - PRIMEIRA CÂMARA

VISTOS, relatados e discutidos estes autos de tomada de contas especial instaurada em razão da não comprovação da regular aplicação de recursos federais repassados mediante contrato de repasse,
ACORDAM os Ministros do Tribunal de Contas da União, reunidos em sessão da Primeira Câmara, ante as razões expostas pelo Relator, em:
9.1. julgar regulares as contas do sr. Luís Costa e Silva e da Associação Regional das Escolas Família Agrícola do Piauí - AEFAPI, com fundamento nos arts. 1º, inciso I, 16, inciso I, 17 e 23, inciso I, da Lei 8.443/1992, dando-lhes quitação plena;
9.2. julgar irregulares as contas da sra. Maria Alice Dias, nos termos dos arts. 1°, inciso I, 16, inciso III, alínea "a", 19 e 23, inciso III, da Lei 8.443/1992;
9.3. aplicar à responsável abaixo arrolada a pena de multa prevista no art. 58, inciso I, da Lei 8.443/1992, de acordo com o valor indicado:
	Responsável
	Valor (R$) 

	Maria Alice Dias
	15.000,00

9.4. fixar o prazo de 15 (quinze) dias, a contar da data da notificação, para que a responsável de que trata o subitem anterior comprove, perante o Tribunal (arts. 214, inciso III, alínea "a", e 269 do RI/TCU) , o recolhimento da referida quantia aos cofres do Tesouro Nacional, atualizada, quando paga após seu vencimento, monetariamente, desde a data de prolação deste acórdão até a do efetivo recolhimento, na forma da legislação em vigor;
9.5. autorizar a cobrança judicial da dívida, caso não atendida a notificação, nos termos do art. 28, inciso II, da Lei 8.443/1992; e
9.6. autorizar, desde já, caso requerido, o parcelamento da dívida em até 36 (trinta e seis) parcelas mensais e consecutivas, incidindo, sobre cada parcela, os correspondentes acréscimos legais, alertando os responsáveis de que a falta de pagamento de qualquer parcela importará no vencimento antecipado do saldo devedor, nos termos do art. 26 da Lei 8.443/1992, c/c o art. 217 do Regimento Interno/TCU.

Tomada de contas especial instaurada em razão da não comprovação da regular aplicação de recursos federais repassados mediante contrato de repasse firmado entre o Ministério do Desenvolvimento Agrário (MDA) e a Associação Regional das Escolas Família Agrícola do Piauí  AEFAPI.

Primeira Câmara

Ministério do Desenvolvimento Agrário (MDA) e Caixa Econômica Federal (Caixa)

3. Interessados/Responsáveis:
3.1. Interessado: Superintendência da Caixa Econômica Federal no Estado do Piauí (00.360.305/2655-90)
3.2. Responsáveis: Luís Costa e Silva (CPF XXX.385.532-XX), Maria Alice Dias (CPF XXX.793.693-XX) e Associação Regional das Escolas Família Agrícola do Piauí - AEFAPI (CNPJ 07.099.045/0001-04)

13.1. Ministros presentes: Walton Alencar Rodrigues (Presidente), Benjamin Zymler (Relator), Vital do Rêgo e Jorge Oliveira.
13.2. Ministros-Substitutos presentes: Augusto Sherman Cavalcanti e Weder de Oliveira.

ACORDAO-COMPLETO-2569766

Acórdão de Relação 323/2023 - Primeira Câmara

Acórdão de Relação

MARIA ALICE DIAS

BENJAMIN ZYMLER

Trata-se de tomada de contas especial instaurada em razão da omissão do dever de prestar contas dos recursos do Contrato de Repasse 0312.057-76/2009, firmado entre o Ministério do Desenvolvimento Agrário (MDA) , representado pela Caixa Econômica Federal (Caixa) , e a Associação Regional das Escolas Família Agrícola do Piauí - AEFAPI (peça 3, p. 4-14) .
2.	O contrato de repasse, no valor de R$ 1.452.373,00, sendo R$ 1.394.278,00 à conta do contratante e R$ 58.095,00 referente à contrapartida, teve por objeto "promover Ações para a Qualificação dos Colegiados dos Territórios Entre Rios, Serra da Capivara, Vale do Guaribas, Vale do Canindé e Tabuleiros do Alto Parnaíba, bem como atividades de apoio à Escola Família Agrícola Serra da Capivara, por meio da utilização de instrumentos de gestão nos empreendimentos implantados nesses territórios, na perspectiva do desenvolvimento e da gestão  social", com vigência de 31/12/2009 a 30/8/2016.
3.	Especificamente, o plano de trabalho previa a execução das seguintes ações principais (peça 1, p. 61) :
	Meta
	Ação
	Valor (R$) 

	1
	149 atividades de apoio a estruturação de e funcionamento de colegiados territoriais
	423.524,00

	2
	89 atividades de apoio a gestão dos empreendimentos da agricultura familiar
	517.120,00

	3
	17 atividades de apoio à sistematização, comunicação e divulgação dos colegiados territoriais
	124.770,00

	4
	17 atividades de apoio à gestão da Escola Família Agrícola Serra da Capivara
	80.132,00

4.	Os recursos foram liberados por meio da Ordem Bancária 2010OB800105, de 19/4/2010, no valor de R$ 1.394.278,00, tendo sido desbloqueados R$ 667.165,00 em 20/10/2011 e sacados R$ 137.969,67 (peça 3, p. 25 e 37) .
5.	Em razão da não apresentação da prestação de contas dos recursos sacados, foi promovida a citação solidária da Associação Regional das Escolas Família Agrícola do Piauí - AEFAPIF e do sr. Luís Costa e Silva, presidente da associação no período de 1º/1/2011 a 31/12/2014. 
6.	A sra. Maria Alice Dias, presidente da referida associação, no biênio 2015/2016, foi ouvida em audiência em razão da omissão da prestação de contas dos recursos sacados.
7.	Somente a Associação Regional das Escolas Família Agrícola do Piauí - AEFAPIF respondeu às comunicações efetuadas.
8.	Dando sequência ao feito, a unidade técnica assim se manifestou:
	"HISTÓRICO
2.	O contrato de repasse foi firmado no valor de R$ 1.452.373,00, sendo R$ 1.394.278,00 à conta do contratante e R$ 58.095,00 referente à contrapartida. Teve vigência de 31/12/2009 a 30/8/2016 (peça 3, p. 12, 14 e 23) . Os recursos foram liberados por meio da Ordem Bancária 2010OB800105, de 19/4/2010, no valor de R$ 1.394.278,00 (peça 3, p. 37) , tendo sido desbloqueados R$ 667.165,00 em 20/10/2011 (peça 3, p. 25) .
3.	O fundamento para a instauração da Tomada de Contas Especial, conforme apontado no Parecer Circunstanciado - TCE (peça 2, p. 8-9) , foi a omissão no dever de prestar contas.
4.	Por meio do Ofício/Edital (peça 2, p. 10-15) , a Caixa notificou o Sr. Luís Costa e Silva e a Sra. Maria Alice Dias acerca da necessidade de apresentação da prestação de contas dos recursos desbloqueados, bem como do Relatório de Execução de Atividades (REA) . Foi solicitado que fosse feita a devolução do valor creditado na conta corrente do contratado.
5.	Diante do não saneamento das irregularidades apontadas e da não devolução dos recursos, instaurou-se Tomada de Contas Especial. No Relatório de TCE (peça 3, p. 46-49) concluiu-se que o prejuízo importaria no valor parcial dos recursos repassados (R$ 127.520,31) , imputando-se a responsabilidade a Luís Costa e Silva, Maria Alice Dias e AEFAPI.
6.	Em 30/6/2017 foi elaborado Relatório de TCE Complementar (peça 3, p. 87-89) , informado que: i) o término da vigência do contrato de repasse ocorreu em 30/8/2016; ii) o valor do débito foi retificado para R$ 146.011,31; iii) o comprovante de devolução dos recursos e a ficha de qualificação da AEFAPI foram juntados aos autos (peça 3, p. 64 e 70) .
7.	O Relatório de Auditoria 764/2017 do Ministério da Transparência e Controladoria Geral da União (peça 3, p. 91-93) atestou ter havido omissão no dever de prestar contas e dano ao Erário. Após serem emitidos o Certificado de Auditoria, o Parecer do Dirigente e o Pronunciamento Ministerial (peça 3, p. 94-95 e 101) , o processo foi remetido a esse Tribunal.
8.	Na instrução inicial (peça 5) , analisando-se os documentos nos autos, concluiu-se pela necessidade de realização de citação do Sr. Luís Costa e Silva e da Associação Regional das Escolas Família Agrícola do Piauí, em razão da omissão no dever de prestar contas dos recursos desbloqueados e sacados e da não apresentação do Relatório de Execução de Atividades, e de audiência da Sra. Maria Alice Dias, em razão da omissão no dever de prestar contas dos recursos desbloqueados e sacados do contrato de repasse, cujo prazo para apresentação expirou em 29/9/2016.
9.	Conforme consta na segunda instrução dos autos (peça 44) , a Sra. Maria Alice Dias não apresentou razões de justificativa e o Sr. Luís Costa e Silva não apresentou alegações de defesa. Concluiuse que os responsáveis deveriam ser considerados revéis, nos termos do art. 12, §3º, da Lei 8.443/1992, e que lhes fosse aplicada a multa prevista no art. 58 da Lei 8.443/1992. Essas medidas, contudo, deveriam ser adotadas quando da análise de mérito dos autos, uma vez que a Associação Regional das Escolas Família Agrícola do Piauí apresentou alegações de defesa, conforme se verifica nas peças 3436.
10.	Alegou a responsável, dentre outros, que a prestação de contas no valor de R$ 137.959,76, diverge do valor apurado por esse Tribunal, tendo em vista: i) a exclusão da parcela de R$ 11.200,00, debitado em 25/11/2011, devolvida à conta em 06/12/2011, conforme consta do extrato bancário; ii) a inclusão das parcelas de R$ 1.440,00 e R$ 1.708,80, debitados em 31/12/2012 e que não constaram do oficio acima citado; iii) a exclusão do valor de R$ 0,35, lançado indevidamente pela Caixa no dia 14/6/2012 e não considerado na prestação de contas.
11.	Tendo em vista que as informações/esclarecimentos contidos nas alegações de defesa da responsável indicavam a existência de elementos que poderiam auxiliar na comprovação da regular aplicação dos recursos, foi realizada diligência junto à Caixa Econômica Federal (peça 48) e ao Ministério da Agricultura, Pecuária e Abastecimento (peça 49) para que se manifestassem, dentro de suas atribuições previstas no contrato de repasse, acerca da documentação apresentada pela Associação Regional das Escolas Família Agrícola do Piauí, a título de prestação de contas. Em resposta, foram encaminhadas as informações que constam nas peças 52 e 53.
12.	Na instrução antecedente (peça 55) consta que o MAPA informou (peça 52, p. 1) que o assunto foi submetido à análise da Secretaria de Agricultura Familiar e Cooperativismo (SAF) , a qual prestou os esclarecimentos por intermédio do Despacho 2571, de 19/11/2019 (9139511) , acompanhado do Parecer Técnico 68/2019/COOR1CGINF/CGINFRA/DEP-SAF/SAF/MAPA (9037578) e do Despacho 1838 (9129400) , documentos que foram anexados aos autos (peça 52, p. 2-7) . Foi relatado que no Parecer 68/2019 (peça 52, p. 3-6) consta, entre outras informações, que desde 17/10/2019 não constava o recebimento, pelo Ministério da Agricultura, Pecuária e Abastecimento, de quaisquer remessas de documentos físicos ou em formato digital, e que o módulo "prestação de contas" (Siconv) não havia sido preenchido e não houve registros de inserção de arquivos em formato digital, não havendo como realizar a análise física das atividades eventualmente executadas com recursos da primeira parcela.
13.	Consta ainda na instrução antecedente que a Caixa informou que não houve recebimento de nenhum documento referente à prestação de contas que possibilitasse a análise financeira conclusiva da prestação de contas, para fins de sua aprovação ou reprovação, pois não havia sido encaminhado o Relatório de Execução de Atividades com a devida homologação pelo Ministério, razão pela qual estaria impossibilitada de dar cumprimento à determinação desta Corte de Contas.
14.	Analisando as informações apresentadas, o auditor chegou à conclusão de que deveria ser realizada nova diligência ao Ministério da Agricultura, Pecuária e Abastecimento e à Caixa, para que se manifestassem acerca da documentação apresentada ao Tribunal pela AEFAPI a título de prestação de contas (peças 34-36 do presente processo) . Propôs-se ainda informar à Caixa que, caso necessitasse da manifestação do MAPA para cumprir a presente diligência, fizesse o devido contato com aquele órgão, requisitando as informações necessárias.
15.	Em cumprimento ao pronunciamento da unidade (peça 57) , foi realizada diligência ao Ministério da Agricultura, Pecuária e Abastecimento, efetivada por meio do Ofício 20517/2020-TCU/Seproc, de 6/5/2020 (peça 58) , tendo sido apresentadas as informações que constam das peças 65, 66 e 68. A Caixa foi diligenciada por meio do Ofício 20518/2020-TCU/Seproc, de 6/5/2020 (peça 59) , tendo sido apresentadas as informações que constam na peça 64.
EXAME TÉCNICO
16.	O Contrato de Repasse 0312.057-76/2009 (Siafi 730442) foi firmado entre o Ministério do Desenvolvimento Agrário (MDA) , representado pela Caixa, e a AEFAPI, tendo por objeto a transferência de recursos financeiros da União para promover Ações para a Qualificação dos Colegiados dos Territórios Entre Rios, Serra da Capivara, Vale do Guaribas, Vale do Canindé e Tabuleiros do Alto Parnaíba, bem como atividades de apoio à Escola Família Agrícola Serra da Capivara, por meio da utilização de instrumentos de gestão nos empreendimentos implantados nesses territórios, na perspectiva do desenvolvimento e da gestão  social.
17.	Na instrução inicial (peça 5) verificou-se a necessidade de realização de citação do Sr. Luís Costa e Silva e da Associação Regional das Escolas Família Agrícola do Piauí, em razão da omissão no dever de prestar contas dos recursos desbloqueados e sacados e da não apresentação do Relatório de Execução de Atividades, e de audiência da Sra. Maria Alice Dias, em razão da omissão no dever de prestar contas dos recursos desbloqueados e sacados do contrato de repasse, cujo prazo para apresentação expirou em 29/9/2016.
18.	Na segunda instrução dos autos (peça 44) constatou-se que a Sra. Maria Alice Dias não apresentou razões de justificativa e o Sr. Luís Costa e Silva não apresentou alegações de defesa, razão pela qual concluiu-se que deveriam ser considerados revéis, nos termos do art. 12, §3º, da Lei 8.443/1992, e que lhes fosse aplicada a multa prevista no art. 58 da Lei 8.443/1992. Contudo, entendeu-se que essas medidas deveriam ser adotadas quando da análise de mérito dos autos, tendo em vista que a AEFAPI havia apresentado alegações de defesa (peças 3436) , indicando a existência de elementos que poderiam auxiliar na comprovação da regular aplicação dos recursos.
19.	Como consequência, foi realizada diligência junto à Caixa Econômica Federal (peça 48) e ao Ministério da Agricultura, Pecuária e Abastecimento (peça 49) para que se manifestassem acerca da documentação apresentada pela AEFAPI, a título de prestação de contas, mas as informações encaminhadas (peças 52 e 53) não foram conclusivas.
20.	Foi realizada então nova diligência ao Ministério da Agricultura, Pecuária e Abastecimento (peça 58) e à Caixa (peça 59) . O MAPA encaminhou as informações que constam das peças 65, 66 e 68 e a Caixa, a peça 64.
Análise
21.	Em resposta à diligência, o Ministério da Agricultura, Pecuária e Abastecimento informa que havia encaminhado à Caixa o Parecer 81/2020/COAPROJ/CGINFRA/DEP-SAF/SAF/MAPA e o Relatório de Execução de Atividades (peça 68) .
22.	No Parecer Técnico 81/2020/COAPROJ/CGINFRA/DEP-SAF/SAF/MAPA (peça 65) consta que, diante dos argumentos de defesa apresentados, a Coordenação-Geral de Projetos de Fomento e Infraestrutura certifica, a partir de apreciação documental, a aprovação da execução física das atividades 1.4, 1,5, 1.6, 1.8, 1.9, 1.11, 4.3, 6.1, 7.1 2 e 7.2, no valor total de R$ 137.959,76, competido à Caixa Econômica Federal a análise da prestação de contas financeira. Embora não tenha sido mencionado o item 1.1, verifica-se que as atividades nominada no referido item foram aprovadas. Ressalte-se que foi informado o item 7.1.2, quando deveria ter sido informado o item 7.1.
23.	A Caixa, por meio do Ofício 481/2020/GEOTR (peça 69) , informa que analisou os documentos encaminhados pela AEFAPI, concluindo que estavam de acordo com os valores sacados da conta vinculada à operação e informados na relação de comprovação de pagamento, com o Relatório de Atividades apresentado ao Tribunal e com o parecer de homologação do Ministério Gestor, aprovando os valores.
24.	Destaca que quando da elaboração do REA, homologação do Parecer pelo MAPA, assim como quando da apresentação da prestação de contas pela entidade, não foi consignado no Relatório de Atividades, no Parecer, na Relação de Pagamentos e nos documentos apresentados, comprovação da aplicação dos recursos referentes à contrapartida, mas que no caso do contrato de repasse sob análise, os referidos recursos seriam em bens e serviços.
25.	Relata a Caixa que em razão de o contrato de repasse ter sido celebrado em 2009, a prestação de contas dos recursos deveria tramitar pela Plataforma +Brasil, após a análise dos documentos ali inseridos. Ocorre que a AEFAPI não inseriu ali os documentos que entregou ao TCU, declarando que não teria condições de fazê-lo. Conclui que embora haja condições de aprovação das contas, faz-se necessário que a entidade inclua os documentos na referida plataforma, conforme determina o Decreto 6.170/2007 e a Portaria Interministerial 127/2008.
26.	A ausência de informações no Sistema de Convênios não caracteriza motivação para julgamento pela irregularidade das contas dos responsáveis, nos casos em que as contas são encaminhadas em meio físico. Esse posicionamento encontra amparo no voto que fundamentou o Acórdão 446/2016-TCU-Plenário, abaixo transcrito:
18. O primeiro ponto a destacar são as inconsistências de informações geradas pelo fato de apenas parte dos convênios ter suas prestações de contas apresentadas via Siconv. Assim, há convênios cujas prestações de contas foram efetivamente apresentadas, de forma física, mas que figuram no Siconv sob o status de omissão ("aguardando prestação de contas") . Esse número equivale a 26% do universo analisado.
19. Conforme bem anotado pela Secex-RS, esse tipo de inconsistência "causa prejuízos às atribuições fiscalizatórias não só do TCU, como de todos os demais órgãos de controle e também da sociedade em geral, já que o sistema vem indicando "falsos positivos" de omissões na apresentação de prestações de contas." (Item 15 da instrução levada ao Relatório) .
20. As apurações realizadas revelam que a causa primária desse problema residiria em disposição da Diretriz n. 11/2012 da Comissão Gestora do Siconv (CG/Siconv) , que impõe a prestação de contas exclusivamente por meio do Siconv e considera inadimplentes os gestores que a apresentam de forma física. Ainda segundo o entendimento expresso na aludida norma, "a apresentação da prestação de contas apenas por meio físico poderá propiciar a abertura de Tomada de Contas Especial por omissão do dever de prestar contas".
21. Restou demonstrado, porém, que esse entendimento da Comissão Gestora do Siconv - sobre a tipificação de omissão no dever de prestar contas - colide com a exegese adotada no Acórdão 3053/2015-TCU-Segunda Câmara (Relator: Ministro Vital do Rêgo) , que, ao enfrentar a hipótese em um processo de tomada de contas especial, deixou assente que a "ausência de formalidade relativa à não inserção dos documentos exigidos no Siconv" não é suficiente para caracterizar a grave irregularidade de omissão no dever de prestar contas, quando o gestor houver cumprido essa obrigação mediante a apresentação de documentos físicos.
22. Concordo com essa dicção sustentada pelo Ministro Vital do Rêgo e aprovada pela 2ª Câmara deste Tribunal, porquanto a omissão no dever de prestar contas, prevista no art. 16, inciso III, alínea a, da Lei 8.443/92, requer uma conduta omissa do gestor responsável perante o dever de apresentar suas contas ao órgão repassador dos recursos. Não se confunde com o descumprimento de uma exigência regulamentar quanto à forma específica de apresentação do documento, máxime quando as contas são encaminhadas ao órgão destinatário em meio físico.
23. Dessarte, reforço o que já foi decidido por este Tribunal - no precitado Acórdão 3053/2015-TCU-Segunda Câmara -, no sentido de não ser adequado o registro da situação de omissão ("aguardando prestação de contas") no Siconv para um convênio cujas contas foram apresentadas fisicamente, porquanto tal informação, a rigor, não reflete a realidade.
27.	Consta na segunda instrução dos autos (peça 44) que o responsável Luís Costa e Silva foi citado, mas não apresentou alegações de defesa, razão pela qual deveria ser considerado revel. Contudo, as alegações de defesa apresentadas pela Associação Regional das Escolas Família Agrícola do Piauí e as diligências realizadas pelo Tribunal foram suficientes para comprovar a boa e regular aplicação dos recursos repassados por força do Contrato de Repasse 0312.057-76/2009 (Siafi 730442) , razão pela qual deve ser aplicado ao caso o art. 161 do RI/TCU, segundo o qual havendo mais de um responsável pelo mesmo fato, a defesa apresentada por um deles aproveitará a todos, mesmo ao revel, no que concerne às circunstâncias objetivas, e não aproveitará no tocante aos fundamentos de natureza exclusivamente pessoal.
28.	Tendo em vista o posicionamento exarado no Acórdão 446/2016-TCU-Plenário, a informação da Caixa de que havia condições de aprovação das contas e a apresentação das alegações de defesa da AEFAPI comprovando a regular aplicação dos recursos, sugere-se que as contas dos responsáveis Luís Costa e Silva e AEFAPI sejam julgadas regulares.
29.	Conforme consta na instrução de peça 44, por meio do Ofício 1118/2018 (peça 9) foi realizada audiência da Sra. Maria Alice Dias em razão da omissão no dever de prestar contas dos recursos desbloqueados e sacados do Contrato de Repasse 0312.057-76/2009 (Siafi 730442) , cujo prazo para apresentação expirou no dia 29/9/2016. Em razão de não terem sido apresentadas razões de justificativa, concluiu-se que a responsável deveria ser considerada revel, nos termos do art. 12, §3º, da Lei 8.443/1992, e suas contas julgadas irregulares, aplicando-lhe a multa prevista no art. 58, inciso I, da Lei 8.443/1992, providência que deveria ser adotada quando da análise de mérito da presente TCE.
Prescrição da Pretensão Punitiva
30.	Vale ressaltar que a pretensão punitiva do TCU, conforme Acórdão 1441/2016-TCU-Plenário, Relator Min. Benjamin Zymler, que uniformizou a jurisprudência acerca dessa questão, subordina-se ao prazo geral de prescrição indicado no art. 205 do Código Civil, que é de dez anos, contado da data de ocorrência da irregularidade sancionada, nos termos do art. 189 do Código Civil, sendo este prazo interrompido pelo ato que ordenar a citação, a audiência ou a oitiva dos responsáveis.
31.	No caso em exame, não ocorreu a prescrição, uma vez que a irregularidade sancionada ocorreu em 30/9/2016, dia seguinte ao término do prazo para apresentação da prestação de contas (peça 3, p. 11) , e o ato de ordenação da audiência ocorreu em 8/8/2018 (peça 8) .
CONCLUSÃO
32.	Em face da análise promovida na seção "Exame Técnico", verifica-se que as alegações de defesa apresentadas pela Associação Regional das Escolas Família Agrícola do Piauí e as diligências realizadas pelo Tribunal foram suficientes para comprovar a boa e regular aplicação dos recursos repassados por força do contrato de repasse, podendo ser aproveitas em favor do responsável Luís Costa e Silva, com base no art. 161 do RI/TCU, embora tenha sido considerado revel. Sugere-se, portanto, que suas contas sejam julgadas regulares, nos termos do arts. 1º, inciso I, e 16, inciso I, e 23, inciso I, da Lei 8.443/1992, c/c os arts. 1º, inciso I, 207 e 214, inciso I, do Regimento Interno, dandolhes quitação plena.
33.	Verifica-se que não houve a prescrição da pretensão punitiva, conforme análise já realizada.
34.	Foi realizada audiência da Sra. Maria Alice Dias em razão da omissão no dever de prestar contas dos recursos desbloqueados e sacados do contrato de repasse. Instada a se manifestar, optou pelo silêncio, configurando a revelia, nos termos do § 3º, do art. 12, da Lei 8.443/1992. Tendo em vista que não constam dos autos elementos que permitam reconhecer a boa-fé da responsável, sugere-se que suas contas sejam julgadas irregulares, nos termos do art. 202, § 6º, do Regimento Interno do TCU, com a aplicação da multa prevista no art. 58, inc. I, da Lei 8.443/1992.
PROPOSTA DE ENCAMINHAMENTO
35.	Diante do exposto, submetemos os autos à consideração superior, propondo ao Tribunal:
	a) considerar revéis os responsáveis Luís Costa e Silva (CPF XXX.385.532-XX) e Maria Alice Dias (CPF XXX.793.693-XX) , para todos os efeitos, dando-se prosseguimento ao processo, com fulcro no art. 12, § 3º, da Lei 8.443/1992; 
b) acatar as alegações de defesa apresentadas pela Associação Regional das Escolas Família Agrícola do Piauí - AEFAPI (CNPJ 07.099.045/0001-04) ;
c) julgar regulares, nos termos do arts. 1º, inciso I, e 16, inciso I, e 23, inciso I, da Lei 8.443/1992, c/c os arts. 1º, inciso I, 207 e 214, inciso I, do Regimento Interno, as contas de Luís Costa e Silva (CPF XXX.385.532-XX) , presidente da Associação Regional das Escolas Família Agrícola do Piauí - AEFAPI (CNPJ 07.099.045/0001-04) , no período de 1º/1/2011 a 31/12/2014, e da Associação Regional das Escolas Família Agrícola do Piauí - AEFAPI (CNPJ 07.099.045/0001-04) , dando-lhes quitação plena;
	d) julgar irregulares, nos termos dos arts. 1º, inciso I, 16, inciso III, alínea a, da Lei 8.443/1992, c/c os arts. 19 e 23, inciso III, da mesma Lei, as contas de Maria Alice Dias (CPF XXX.793.693-XX) , presidente da Associação Regional das Escolas Família Agrícola do Piauí - AEFAPI (CNPJ 07.099.045/0001-04) , no biênio 2015/2016;
	e) aplicar à responsável Maria Alice Dias (CPF XXX.793.693-XX) a multa prevista no art. 58, inc. I, da Lei 8.443/1992 c/c o art. 268, inc. II, do Regimento Interno do TCU, fixando-lhe o prazo de quinze dias, a contar da notificação, para que comprove, perante o Tribunal (art. 214, III, alínea "a", do Regimento Interno do TCU) , o recolhimento da dívida aos cofres do Tesouro Nacional, atualizada monetariamente desde a data do acórdão que vier a ser proferido por este Tribunal até a data do efetivo recolhimento, se paga após o vencimento, na forma da legislação em vigor;
	f)  autorizar, desde logo, a cobrança judicial das dívidas, caso não atendida a notificação, na forma do disposto no art. 28, inciso II, da Lei 8.443/1992;
	g) autorizar também, desde logo, se requerido, com fundamento no art. 26, da Lei 8.443, de 1992, c/c o art. 217, §§ 1º e 2º do Regimento Interno do TCU, o parcelamento da dívida em até 36 parcelas, incidindo, sobre cada parcela, corrigida monetariamente, os correspondentes acréscimos legais, fixando-lhe o prazo de quinze dias, a contar do recebimento da notificação, para comprovar, perante o Tribunal, o recolhimento da primeira parcela, e de trinta dias, a contar da parcela anterior, para comprovar os recolhimentos das demais parcelas, alertando a responsável de que a falta de comprovação do recolhimento de qualquer parcela importará o vencimento antecipado do saldo devedor, nos termos do § 2º do art. 217 do Regimento Interno deste Tribunal;"
9.	O Ministério Público junto ao TCU manifestou-se de acordo com a unidade técnica.
	É o relatório.

André Yokomizo Aceiro (OAB/SP 175.337), representando Caixa Econômica Federal

Procurador Júlio Marcelo de Oliveira.

CONTRATO DE REPASSE. COMPROVAÇÃO DA REGULAR APLICAÇÃO DOS RECURSOS REPASSADOS. CONTAS REGULARES. AUSÊNCIA DE PRESTAÇÃO DE CONTAS PELO RESPONSÁVEL SUCESSOR. CONTAS IRREGULARES. MULTA.

TOMADA DE CONTAS ESPECIAL (TCE)

Secretaria de Controle Externo de Tomada de Contas Especial (SecexTCE).

Trata-se de tomada de contas especial instaurada em razão da omissão do dever de prestar contas dos recursos do Contrato de Repasse 0312.057-76/2009, firmado entre o Ministério do Desenvolvimento Agrário (MDA) , representado pela Caixa Econômica Federal (Caixa) , e a Associação Regional das Escolas Família Agrícola do Piauí - AEFAPI (peça 3, p. 4-14) .
2.	O contrato de repasse, no valor de R$ 1.452.373,00, sendo R$ 1.394.278,00 à conta do contratante e R$ 58.095,00 referente à contrapartida, teve por objeto "promover Ações para a Qualificação dos Colegiados dos Territórios Entre Rios, Serra da Capivara, Vale do Guaribas, Vale do Canindé e Tabuleiros do Alto Parnaíba, bem como atividades de apoio à Escola Família Agrícola Serra da Capivara, por meio da utilização de instrumentos de gestão nos empreendimentos implantados nesses territórios, na perspectiva do desenvolvimento e da gestão  social", com vigência de 31/12/2009 a 30/8/2016.
3.	Especificamente, o plano de trabalho previa a execução das seguintes ações principais (peça 1, p. 61) :
	Meta
	Ação
	Valor (R$) 

	1
	149 atividades de apoio a estruturação de e funcionamento de colegiados territoriais
	423.524,00

	2
	89 atividades de apoio a gestão dos empreendimentos da agricultura familiar
	517.120,00

	3
	17 atividades de apoio à sistematização, comunicação e divulgação dos colegiados territoriais
	124.770,00

	4
	17 atividades de apoio à gestão da Escola Família Agrícola Serra da Capivara
	80.132,00

4.	Os recursos foram liberados por meio da Ordem Bancária 2010OB800105, de 19/4/2010, no valor de R$ 1.394.278,00, tendo sido desbloqueados R$ 667.165,00 em 20/10/2011 e sacados R$ 137.969,67 (peça 3, p. 25 e 37) .
5.	Em razão da não apresentação da prestação de contas dos recursos sacados, foi promovida a citação solidária da Associação Regional das Escolas Família Agrícola do Piauí - AEFAPIF e do sr. Luís Costa e Silva, presidente da associação no período de 1º/1/2011 a 31/12/2014. 
6.	A sra. Maria Alice Dias, presidente da referida associação, no biênio 2015/2016, foi ouvida em audiência em razão da omissão da prestação de contas dos recursos sacados.
7.	Somente a Associação Regional das Escolas Família Agrícola do Piauí - AEFAPIF respondeu às comunicações efetuadas. Os srs. Luís Costa e Silva e Maria Alice Dias optaram por permanecerem silentes. Dessa forma, de acordo com o art. 12, § 3º, da Lei 8.443/1992, estão caracterizadas as suas revelias, cabendo dar prosseguimento ao processo.
8.	Tanto a unidade técnica quanto o Ministério Público junto ao TCU entenderam que foi demonstrada a regular aplicação dos recursos sacados, cabendo julgar regulares as contas da Associação Regional das Escolas Família Agrícola do Piauí - AEFAPIF e do sr. Luís Costa e Silva.
9.	Em relação à sra. Maria Alice Dias, em razão da omissão no dever de prestar contas, foi proposto o julgamento pela irregularidade das suas contas com a aplicação da sanção prevista no art. 58, inciso I, da Lei 8.443/1992.
II
10.	Em relação aos recursos aplicados, mediante o Parecer Técnico 81/2020/COAPROJ/CGINFRA/DEP-SAF/SAF/MAPA, o órgão repassador, depois do fornecimento de documentos em diligência efetuada por esta Corte, considerou que foi demonstrada a execução de atividades no valor total de R$ 137.959,76 (peça 65) .
11.	Quanto a prestação de contas sob o aspecto financeiro, a Caixa analisou os documentos encaminhados pela AEFAPI, concluindo que estavam de acordo com os valores sacados da conta vinculada à operação e informados na relação de comprovação de pagamento, com o Relatório de Atividades apresentado ao Tribunal e com o parecer de homologação do Ministério Gestor, aprovando os valores.
12.	Assim, nos termos dos pareceres precedentes não restou configurado o débito inicialmente apontado aos responsáveis.
III
13.	A prestação de contas dos recursos repassados deveria ocorrer até a data de 29/9/2016, quando da gestão da sra. Maria Alice Dias Associação Regional das Escolas Família Agrícola do Piauí. A responsável não apresentou justificativas para sua omissão.
14.	Ressalta-se que o dever de prestar contas é inerente à gestão de recursos públicos, constituindo um dos pilares do sistema republicano. Ao descumpri-lo, a responsável infringe a Constituição Federal, as normas que regem a administração pública e as obrigações assumidas por meio do ajuste firmado. 
15.	Assim, em face da ausência de elementos capazes de permitir a conclusão pela boa-fé, alinho-me ao encaminhamento sugerido pela unidade técnica e endossado pelo Parquet especializado, no sentido de julgar irregulares as contas dessa responsável.
16.	Tendo em vista a gravidade de que se reveste o ato de omitir-se no dever de prestar contas, impõe-se apropriada, ainda, a aplicação da multa prevista nos art. 58, inciso I, no valor de R$ 15.000,00.
IV
Ante o exposto, acolhendo os pareceres precedentes, cujos fundamentos incorporo como razões de decidir, manifesto-me por que o Tribunal aprove o acórdão que ora submeto à apreciação deste Colegiado.
TCU, Sala das Sessões Ministro Luciano Brandão Alves de Souza, em 20 de abril de 2021.
BENJAMIN ZYMLER 
Relator